最高法院民事判決　　　　　　　　　 110年度台上字第2132號
上　訴　人　陳林玉葉
　　　　　　陳 坤 翰
　　　　　　陳 玠 宇
共　　　同
訴訟代理人　邵 允 亮律師
被 上訴 人　竹山秀傳醫院

法定代理人　謝 輝 龍
被 上訴 人　蕭 育 芬
共　　　同　　　　
訴訟代理人　陳 國 華律師
上列當事人間請求損害賠償事件，上訴人對於中華民國109 年12
月8日臺灣高等法院臺中分院第二審判決（107年度醫上字第3 號
），提起上訴，本院判決如下：
    主  文
上訴駁回。
第三審訴訟費用由上訴人負擔。
    理  由
本件上訴人主張：伊之被繼承人陳伯東自民國99年10月7 日起
  ，在被上訴人竹山秀傳醫院（下稱秀傳醫院）皮膚科治療皮膚
  病，經醫師診斷並開立含葉酸拮抗劑Methotrexate 2.5mg（滅
  殺除癌錠，下稱MTX ）等口服及其他外用藥物持續治療，在服
  用MTX 3年多期間，未曾發生不良或不適反應，並於101年間進
  行髖關節置換手術時聽從醫師指示戒除飲酒，未再有飲酒習性
  。然陳伯東於103年9月3 日前往秀傳醫院就診時，主治醫師即
  被上訴人蕭育芬突為陳伯東更改用藥，開立含Cyclosporin100
  mg（Sandimmum）（下稱CsA）之免疫抑制劑14天份，陳伯東服
  用數日後即出現昏睡、走路不穩、全身黃疸等不適反應，而於
  服用該藥物11日後即同年月13日自行停藥，並於同年月17日回
  診，檢驗報告顯示其GOT、GPT指數分別飆高至687、489，總膽
  紅素為 19.85，病歷紀錄除原有病症外，更新增「5733肝炎」
  病症，惟蕭育芬僅指示陳伯東將剩餘藥物丟棄不再服用，即讓
  陳伯東返家休息。陳伯東因至同年月19日仍深感不適，改往中
  國醫藥大學附設醫院（下稱中國醫院）急診，經診斷為猛爆性
  肝炎。嗣陳伯東之肝功能指數雖持續下降，最終仍於同年10月
  16日死亡。蕭育芬於決定沿用MTX 治療前，未先對陳伯東之肝
  功能指數進行評估，檢測其肝炎病毒數及進行超音波檢查；且
  改用CsA予陳伯東服用前，未檢查肝炎病毒數及GOT、GPT 指數
  ，亦未先使陳伯東服用抗病毒藥物抑制Ｂ型病毒增生等醫療行
  為，違反醫療常規，而有醫療過失；及其開立屬於免疫抑制劑
  之CsA 予陳伯東服用之行為，與陳伯東Ｂ型肝炎急性發作致生
  死亡結果間，有相當因果關係，伊得依民法第184條第1項前段
  規定，請求蕭育芬就上訴人陳林玉葉、陳坤翰、陳玠宇依序所
  受新臺幣（下同）168萬8219元、151萬9230元、123 萬1712元
  之損害，負侵權行為損害賠償責任，並依同法第188條第1項規
  定，請求其僱用人即秀傳醫院（與蕭育芬合稱被上訴人），就
  上開金額與蕭育芬負連帶損害賠償責任等情。依民法第184 條
  第1項前段、第188條第1 項規定，求為命被上訴人連帶如數給
  付上開金額，及均自起訴狀繕本送達翌日起至清償日止，按年
  息5%計算利息之判決。
被上訴人則以：陳伯東自99年12月16日起，所服用藥物種類繁
  雜，非僅CsA一種，其就診紀錄中之GOT、GPT 指數及總膽紅素
  上升是否均因CsA所引起，即非無疑。且自陳伯東於103年9月3
  日至秀傳醫院就醫，直至同年10月16日死亡，間隔長達44日，
  其死亡結果與蕭育芬所開立之藥物有無相當因果關係，亦屬有
  疑。上訴人僅以診斷證明書及死亡證明書所載「疑似免疫抑制
  劑相關誘發」，即認陳伯東死亡結果係CsA 所引起，實屬無憑
  。陳伯東於服用CsA 前，已患有慢性Ｂ型病毒性肝炎，上訴人
  亦自承陳伯東有飲酒習性，則陳伯東之死亡是否全肇因於 CsA
  ，與蕭育芬所開立之處方有無相當因果關係，均有未明。醫療
  本有其風險及不可預測性，藥品仿單之說明僅屬「建議」，自
  難憑單一藥廠、藥品之仿單記載，或少數醫學報告，作為醫師
  執行醫療業務時違反醫療常規之依據。蕭育芬未為陳伯東進行
  肝臟活體檢查、腹部超音波檢查或先服用抗病毒藥物等行為，
  並未違反醫療常規，自無過失可言。且蕭育芬於陳伯東身體不
  適就醫時，曾建議其住院進行觀察、治療，為陳伯東所拒絕，
  足證蕭育芬並非未採用正確方式及保持相當程度注意，其對陳
  伯東之醫療處置與現行醫療常規並無二致，難認蕭育芬有何過
  失，秀傳醫院自無庸與蕭育芬同負連帶賠償責任等語，資為抗
  辯。
原審斟酌全辯論意旨及調查證據之結果，以：
㈠陳伯東自99年12月16日起至101 年11月15日止，因皮膚病，由
  秀傳醫院醫師開立含MTX治療；於103年3月19日至同年8月6 日
  止，再次由蕭育芬開立MTX治療；同年9月3 日蕭育芬更改用藥
  ，開立含CsA 之免疫抑制劑予陳伯東使用；其於同年月17日回
  診時，檢驗報告顯示GOT（參考值5～42U/L）、GPT（參考值 5
  ～40U/L）指數分別飆高至687U/L、489U/L、總膽紅素為19.85
  ，蕭育芬建議住院治療，經其拒絕。陳伯東於同年月19日前往
  中國醫院急診，並住院接受治療，於同年10月16日因病危辦理
  緊急出院，下午2 時57分死亡，死亡原因為急性Ｂ型肝炎併肝
  衰竭，中國醫院診斷其為「慢性Ｂ型肝炎合併肝硬化及肝衰竭
  ，疑似免疫抑制劑相關誘發」，經南投縣名間鄉衛生所（下稱
  名間鄉衛生所）沈寶源醫師行政相驗後開立死亡證明書，於直
  接引起死亡之疾病或傷害欄記載：「免疫抑制劑誘發急性Ｂ型
  肝炎併肝衰竭」（下稱系爭死亡證明記載），嗣函示上開記載
  漏列「疑似」2 字等情，為兩造所不爭。
㈡系爭死亡證明記載係依中國醫院診斷證明書之內容，並非本於
  沈寶源醫師醫學專業判斷結果，無從作為陳伯東係因免疫抑制
  劑誘發急性Ｂ型肝炎併肝衰竭死亡之有利證明。而中國醫院出
  具之診斷證明書病名欄關於「慢性Ｂ型肝炎合併肝硬化及肝衰
  竭，疑似免疫抑制劑相關誘發」之記載，並未詳加說明係何種
  免疫抑制劑，更未具體指明MTX、CsA造成慢性Ｂ型肝炎患者Ｂ
  型肝炎急性發作之機率為何，復於該診斷證明書上加註「疑似
  」2 字，亦非已確認陳伯東係因使用免疫抑制劑誘發Ｂ型肝炎
  急性發作之事實。
㈢陳伯東於101 年11月28日前有酗酒情事，其至中國醫院接受腹
  部電腦斷層掃描檢查結果為肝硬化，程度已達嚴重之C 級；另
  上訴人陳坤翰曾依藥害救濟法規定申請藥害救濟，經衛生福利
  部（下稱衛福部）審定認為不符合藥害救濟要件，理由為：個
  案有飲酒史，可合理排除為CsA 直接引起之肝傷害，及合理認
  定個案於CsA 使用前已有肝硬化之可能性。中國醫院亦認為：
  陳伯東若原有酗酒也有可能造成肝損傷導致病情加重，若其於
  101 年前兩年酗酒造成肝損傷，有可能導致肝臟功能不全，亦
  導致Ｂ型肝炎急性發作時之死亡風險。是陳伯東因慢性肝炎急
  性發作而發生死亡結果，可能係因101年前2年有酗酒行為導致
  肝臟功能不全所致。
㈣上訴人提出新體睦軟膠囊100毫克（含Cyclosporin）之仿單，
  經送請衛福部醫事審議委員會（下稱醫審會）進行第1 次及補
  充鑑定均認為：「CsA本身並未具有嚴重肝毒性，為MTX造成肝
  毒性時之適當代用藥品，故CsA 並非直接造成肝衰竭之原因。
  另依中國醫院病歷紀錄，病人（按指陳伯東）所測Ｂ型肝炎病
  毒量為3.96（10之3次方）IU/mL，為相當低的含量，而會造
  成急性肝炎或肝衰竭之病毒量，則約需1.0（10之7次方）至
  1.0（10之9次方）之間，因此難以認定肝衰竭係因Ｂ型肝炎
  再活化所致。且本案病人有酗酒習慣，再加上其長期Ｂ肝病毒
  感染，甚易造成肝硬化，甚至肝衰竭」。另醫審會第2 次補充
  鑑定結果為：「Cyclosporine A為T 細胞抑制劑，依文獻報告
  ，僅有極少數肝毒性之報告，其劑量須達每天每公斤體重2 至
  10mg，連續使用6 至36個月以上，本案醫師（按指蕭育芬）所
  用劑量為每天 100mg，病人體重為70公斤，平均每天每公斤體
  重劑量為1.43mg，並未達毒性劑量，此劑量之肝炎發作之風險
  不高」，且醫審會該次鑑定亦表示無論肝炎之高峰期或失償期
  ，皆有可能存在低病毒濃度，故無法以病毒量之高低，判斷是
  否已進入急性肝炎之失償期。則陳伯東是否係因使用CsA 造成
  Ｂ型肝炎再活化，並導致肝衰竭，而發生死亡之結果，亦堪置
  疑。
㈤陳伯東為慢性Ｂ型肝炎病人，於101年間復經醫師認有「Heavy
   alcohol intake 」（按指大量酒精攝取）情形，其先前酗酒
  行為，有可能導致其肝臟功能不全，而於Ｂ型肝炎急性發作時
  ，發生死亡之結果。另陳伯東於103年9月間經醫師診斷有嚴重
  肝硬化，亦足導致其肝衰竭，而生死亡之結果。因此難以逕認
  陳伯東死亡結果之發生，與使用CsA 等免疫抑制劑，有何關聯
  存在。
㈥陳伯東於103年3月19日再至秀傳醫院就診，蕭育芬於決定沿用
  先前相同門診藥物種類及劑量時，即同時開立抽血單檢查陳伯
  東之肝功能指數，檢查結果GPT 34IU/L，蕭育芬該用藥情形，
  經醫審會鑑定結果認無違反醫療常規。至上訴人所提資料，均
  非針對Ｂ型肝炎帶原者接受MTX、CsA治療時所為建議。而醫審
  會鑑定意見亦認為：GOT/GPT 並非肝功能之唯一指標，尚需參
  考病人實際病況，即身體診察及其他檢查，始能綜合判斷，並
  非每位病人皆須接受非例行性超音波檢查；至於抗Ｂ型肝炎病
  毒藥物之使用，於本案發生之時，並未有「自體免疫疾病病人
  使用免疫抑制藥或生物製劑，發生病毒性肝炎時應如何處置」
  之指引可資依循，目前對於此類病人之處置亦尚處於爭論之中
  ，醫界並未有共識。難認上訴人主張蕭育芬於陳伯東使用 MTX
  、CsA 前，未安排陳伯東檢測肝炎病毒數、進行超音波檢查，
  或令其服用抗病毒藥物抑制Ｂ型肝炎病毒增生，即違反醫療常
  規等語為可採。
㈦又Ｂ型肝炎帶原者於使用口服MTX 治療期間，醫師會進行血液
  檢查追蹤其肝功能指數或Ｂ型肝炎病毒量，雖仿單建議「治療
  前或治療期間應做肝臟活體檢查」，惟臨床上，一般除非有不
  明原因之肝指數急劇異常變化，否則並不會例行性進行侵入性
  之肝臟活體切片檢查，有醫審會鑑定意見可稽。則蕭育芬在開
  立MTX 予陳伯東治療期間，未做肝臟活體檢查，並未違反醫療
  常規。另醫審會鑑定意見亦認為：MTX 治療後，雖有些人會有
  肝臟毒性，但依目前文獻報告，全世界並未有使用此藥前，必
  須先進行肝臟切片之指引；因肝臟切片為侵入性檢查，有其一
  定風險存在，故除非肝膽腸胃科醫師判定其非進行不可，一般
  其他科醫師很少因肝功能異常，即例行進行此風險較高之檢查
  ；肝炎治療指引亦無規定使用MTX 時，必須進行肝臟活體切片
  ；蕭醫師（按指蕭育芬）使用DMARDs治療期間，每1～2個月血
  液檢查追蹤相關數據，包含肝指數相關項目，以嚴密監測其血
  液變化，已為適當之處置。足見使用MTX 治療前或治療期間，
  進行肝臟活體切片，尚非醫療常規或醫療準則。
㈧綜上，上訴人既未能證明蕭育芬對陳伯東之醫療處置，有違反
  醫療常規，其主張蕭育芬違反注意義務，應依民法第184條第1
  項前段規定，負侵權行為損害賠償責任，秀傳醫院並應依同法
  第188條第1項前段規定，與蕭育芬負連帶賠償之責，請求被上
  訴人連帶給付陳林玉葉168萬8219元、陳坤翰151萬9230元、陳
  玠宇123 萬1712元各該本息，為無理由，不應准許，為其心證
  之所由得，並說明上訴人其餘抗辯及聲明證據為不足取及無須
  再予審酌之理由，因而維持第一審所為上訴人敗訴之判決，駁
  回其上訴。
本院之判斷：
  按鑑定意見是否可採，審理事實之法院本得衡情認定。又取捨
  證據、認定事實屬於事實審法院之職權，若其取證、認事並不
  違背法令及經驗法則、論理法則或證據法則，即不許任意指摘
  其採證或認定不當，以為上訴第三審理由。原審本其認事、採
  證之職權行使，綜合鑑定書意見及相關事證，認定上訴人無法
  證明陳伯東係因使用免疫抑制劑誘發Ｂ型肝炎導致肝衰竭而死
  亡，復無法證明蕭育芬對陳伯東之醫療處置有違反醫療常規，
  上訴人依民法第184條第1項前段、第188條第1項前段規定，請
  求被上訴人連帶給付陳林玉葉168萬8219元、陳坤翰151萬9230
  元、陳玠宇123 萬1712元各該本息，洵屬無據，而本此見解為
  上訴人不利之判決，經核於法並無違誤。至上訴人主張被上訴
  人應否對陳伯東之死亡負與有過失責任，及蕭育芬於103年9月
  17日陳伯東回診時有無及時檢查、救治等節，原審於判決理由
  業已說明，難認有判決不備理由情事。上訴論旨，猶就原審採
  證、認事之職權行使暨其他與判決基礎無涉之理由，指摘原判
  決不當，聲明廢棄，非有理由。末查，本件所涉法律見解未具
  有原則上重要性，爰不經言詞辯論，附此敘明。
據上論結，本件上訴為無理由。依民事訴訟法第481條、第449
  條第1項、第78條，判決如主文。
中    華    民    國   111    年    3     月    30    日
                      最高法院民事第六庭
                          審判長法官  魏  大  喨  
                                法官  李  寶  堂  
                                法官  李  文  賢  
                                法官  高  榮  宏  
                                法官  林  玉  珮  
本件正本證明與原本無異
                                      書  記  官
中    華    民    國   111    年    4     月    6     日